---
title: "ejercicio01"
output: html_document
date: "`r Sys.Date()`"
---

```{r setup, include=FALSE}
knitr::opts_chunk$set(echo = TRUE)
```

# Ejercicio propuesto.
Haga un análisis descriptivo de las variables Paridad (parity), Edad de la madre (age) y Gestación
(gestation), que contenga tanto análisis gráficos como numéricos para tales variables. Considere definir
la variable grupo_edad con los siguientes puntos de corte: 22, 30, 38, 45. En todos los análisis use
solamente las filas que no tienen datos faltantes.

## Descarga de datos
```{r}
pacman::p_load("googledrive")
url <- 'https://drive.google.com/file/d/1mCENUG5vR9Rpy9dvK5k_KknHi558CCeR'
path <- 
drive_auth()
drive_download(url,overwrite = TRUE)
```
## muestra de datos

```{r}
Bd.babies <- read.table('babies.txt', h = T, sep = "\t")
head(Bd.babies)
```
## datos estadisticos de la base babies
```{r}
Bd.babies$parity <- factor(Bd.babies$parity)
Bd.babies$smoke <- factor(Bd.babies$smoke)
summary(Bd.babies)
```
## estructura de los datos
```{r}
str(Bd.babies)
```
## Tabla de frecuencias
Vamos a crear una variable ordinal de nombre `grupo.edad` con una clasificación según la edad, con las siguientes condiciones:

-   Menores a 22 años **grupo01**,
-   Mayores/iguales a 22 y menores a 30 **grupo02**,
-   Mayores/iguales a 30 y menores a 38 **grupo03**,
-   Mayores/iguales a 38 **grupo04**,

```{r}
Bd.babies$grupo.edad <- ifelse(
  Bd.babies$age < 22 , "grupo01",
  ifelse(Bd.babies$age >= 22 & Bd.babies$age < 30 , "grupo02",
         ifelse(Bd.babies$age >= 30 & Bd.babies$age < 38 , "grupo03","grupo04"))
)

Bd.babies$grupo.edad <- factor(Bd.babies$grupo.edad, levels = c("grupo01", "grupo02", "grupo03","grupo04"))
str(Bd.babies)
```
##  frecuencia por grupo edad
```{r}
(Frecuencia.grupo.edad <- table(Bd.babies$grupo.edad))
```

# frecuencia relativa por grupo edad

```{r}
(Frecuencia.relativa.grupo.edad <- prop.table(Frecuencia.grupo.edad) %>% round(4))
```


## tabla de frecuencia absoluta y relativa por grupo edad

```{r}
cbind(Frecuencia.grupo.edad, Frecuencia.relativa.grupo.edad)
```
## barplot por grupo edad con la fecuencia relativa

```{r}
barplot(
  Frecuencia.relativa.grupo.edad, 
  main = 'Clasificación según el grupo edad', 
  ylab = 'Frecuencia relativa', 
  col = 'blue', 
  las = 1, 
  ylim = c(0, 0.6)
  )
```
## tabla de frecuencia en 2 vias.
```{r}
(tab1 <- table(Bd.babies$parity, Bd.babies$grupo.edad))
```
## tabla frecuencias relativas

```{r}
(tab2 <- prop.table(tab1) %>% round(4))
```
## bar plot
```{r}
barplot(tab2, main = 'Frecuencias relativas de grupo edad\n según si la madre va tener el primer hijo', beside = T, col = c("lightblue", "lightgreen"), ylim = c(0, 0.5), legend = T, las = 1, ylab = 'Frecuencia relativa')
```
```


