---
title: "Práctica 01 - Estadística Descriptiva"
author: "Carlos M. Lopera-Gómez"
date: "`r as.numeric(format(Sys.time(),'%Y'))`"
output:
  pdf_document: default
  html_document: default
---

```{r setup, include = F}
if(!require(pacman)) install.packages("pacman")
pacman::p_load("formatR","markdown","tidyverse")
knitr::opts_chunk$set(echo = T, comment = NA, warning = F, tidy.opts = list(width.cutoff = 60), tidy = T)
```

## Análisis de la base de datos `babies.txt`.

Antes de leer la base de datos, veamos la descripción de las variables:

1. bwt: baby’s weight at birth, to the nearest ounce (999 unknown).
2. gestation: duration of the pregnancy in days, calculated from the first day of the last normal menstrual period (999 unknown).
3. parity: indicator for whether the baby is the first born (1) or unknown (9).
4. age: mother’s age at the time of conception, in years.
5. height: Height of the mother, in inches (99 unknown).
6. weight: Mother’s prepregnancy weight, in pounds (999 unknown).
7. smoke: smoking status Indicator for whether the mother smokes (1) or not (0), (9=unknown).

### Preparación, descarga y lectura desde Drive de un archivo de texto plano.

Como la base de datos está en GoogleDrive se debe instalar y cargar la librería `googledrive`
```{r}
pacman::p_load("googledrive")
```

A continuación se requiere la URL donde está alojada la base de datos en GoogleDrive:
```{r}
url <- 'https://drive.google.com/file/d/1mCENUG5vR9Rpy9dvK5k_KknHi558CCeR'
```

El siguiente código hace la descarga desde Google Drive de una base de datos. **Nota**: en este proceso se deben dar todos los permisos desde la cuenta institucional de Google. Si por error no se sigue el procedimiento anterior, se requiere reconfigurar usando el comando `drive_auth()`, seleccionando la opción `0`.
```{r}
temp <- tempfile()
dl <- drive_download(url, path = temp, overwrite = TRUE)
babies <- read.table(dl$local_path, h = T, sep = "\t")
```

Para ver el encabezado de la base de datos descargada se usa el comando `head`, así:
```{r}
head(babies)
```

Para imprimir los estadísticos de resumen de las variables en la base de datos, se usa el comando `summary` de la siguiente forma:
```{r}
summary(babies)
```

A continuación, se definen las variables tipo `character` como variables tipo `factor` categórico, en principio de manera **nominal** (esto es, sin establecer orden entre las categorías, por defecto `R` toma las categorías en orden alfabético o numérico).
```{r}
babies$parity <- factor(babies$parity)
babies$smoke <- factor(babies$smoke)
```

Ahora, veamos de nuevo los estadísticos de resumen de la base de datos,  incluyendo ahora las variables definidas como factores categóricos.
```{r}
summary(babies)
```

El comando `str` muestra la estructura de un objeto en `R`.
```{r}
str(babies)
```

Observe que cuando se aplica el comando `str` sobre una base de datos muestra:

1. Dimensión de la base de datos,
2. Cada variable, el tipo y los primeros 10 valores

El comando `dim` imprime la dimensión (número de observaciones y número de variables) de una base de datos:
```{r}
dim(babies)
```

Si se quiere ver el peso de las madres `weight`, se usa sobre la base de datos el comando `$` y se indica la variable que se quiere visualizar, así:
```{r}
babies$weight
```

Otra forma de visualizar los valores de una variable, consiste en usar la posición de la variable dentro de la base de datos. Para ello se usa el comando `[<rows>,<cols>]` seguido de la base de datos y especificando qué filas o qué columnas se quieren visualizar. En este caso, los pesos de las madres están almacenados en la columna 6 de la base de datos, por lo cual el código es como sigue:
```{r}
babies[, 6]
```

Si por ejemplo, se quiere visualizar la información de las madres 2, 125, 569 y 830, se usa el comando `[<rows>,<cols>]` indicando que se quieren visualizar un conjunto de filas definida en un vector usando el comando `c(<c1>, <c2>, ...)`, así:
```{r}
babies[c(2, 125, 569, 830), ]
```

Suponga ahora que se quiere ver los valores de las variables `age` y `smoke` para las mujeres 40, 58, 69 y 256, se usan vectores tanto en las filas como en las columnas con la información requerida, así:
```{r}
babies[c(40, 58, 69, 256), c('age', 'smoke')]
```

## Tablas de frecuencias y Gráficas para variables Nominales u ordinales.

Vamos a crear una variable ordinal de nombre `clase.peso` con una clasificación según peso, con las siguientes condiciones:

* Recién nacidos con pesos inferiores a 100 onzas son considerados de peso **muy bajo**,
* Recién nacidos con pesos entre 100 (inclusive) y 140 onzas se consideran con peso **bajo**,
* Recién nacidos con pesos de 140 o más onzas se consideran de peso **adecuado**.

Para ello usaremos el comando `ifelse`, el cual es un condicional que toma acciones si se cumple o no una condición. Este comando se puede usar de forma anidada, para definir una variable con categorías cualitativas basada en una variable cuantitativa, como se muestra a continuación:
```{r}
babies$clase.peso <- ifelse(babies$bwt < 100, "Muy bajo", ifelse(babies$bwt < 140, "Bajo", "Adecuado"))
head(babies)
str(babies)
```

Como se quiere que la variable `clase.peso` sea cualitativa ordinal, se debe convertir a `factor` cualitativo e indicar con la opción `levels` el orden de las categorías definidas, así:
```{r}
babies$clase.peso <- factor(babies$clase.peso, levels = c("Muy bajo", "Bajo", "Adecuado"))
str(babies)
```
El comando `table` se usa para construir una tabla de frecuencias absolutas. Por ejemplo, para la variable `clase.peso`:
```{r}
(Frec.clase.peso <- table(babies$clase.peso))
```

Ahora, el comando `prop.table` sirve para obtener una tabla de frecuencias relativas. Por ejemplo, para la variable `clase.peso` se usa:
```{r}
(Frec.Rel.clase.peso <- prop.table(Frec.clase.peso) %>% round(4))
```

Para observar una tabla tanto con las frecuencias absolutas como con las frecuencias relativas para la variable `clase.peso`, se usa el comando `cbind` que pega dos o más vectores de igual tamaño por columna, así: (también se pueden pegar vectores por fila usando el comando `rbind`)
```{r}
cbind(Frec.clase.peso, Frec.Rel.clase.peso)
```

Veamos ahora como hacer un gráfico de barras para la variable `clase.peso` usando el comando `barplot`:
```{r}
barplot(Frec.Rel.clase.peso)
```

El gráfico anterior se puede mejorar usando más opciones en el comando `barplot`, así:
```{r}
barplot(Frec.Rel.clase.peso, main = 'Clasificación según el peso de los bebés', ylab = 'Frecuencia relativa', col = 'blue', las = 1, ylim = c(0, 0.8))
```

El comando `pie` sirve para dibujar un gráfico de torta. Por ejemplo,  para `clase.peso` se usa el siguiente código:
```{r}
pie(Frec.Rel.clase.peso)
# Consultar ayuda del comando `pie`
?pie
```

Nuevamente, este gráfico puede mejorarse. Por ejemplo, una nueva definición de etiquetas basadas en frecuencias relativas y el uso de otras opciones disponibles en el comando `pie` permiten obtener un gráfico de torta mejorado para la variable `clase.peso`, así:
```{r}
porcent <- paste(round(Frec.Rel.clase.peso*100, 2), "%", sep = "")
newlabel <- paste(row.names(Frec.Rel.clase.peso), "\n(", porcent, ")", sep = "")
pie(Frec.Rel.clase.peso, newlabel, radius = 1, main = 'Clasificación según el peso de los bebés')
```

### Tabla de frecuencias de dos vías (dos variables cualitativas).

El comando `table` permite crear una tabla de frecuencias absolutas para dos variables cualitativas. Por ejemplo, para las variables `smoke` y `clase.peso` se obtiene:
```{r}
(tab1 <- table(babies$smoke, babies$clase.peso))
```

Ahora, el comando `prop.table` permite obtener una tabla de frecuencias relativas para las variables `smoke` y `clase.peso`. Adicionalmente, el comando `%>%` permite aplicar a un objeto `R` uno o más comandos adicionales en una misma instrucción. Por ejemplo, al objeto `tab2` que almacena las frecuencias relativas obtenidas con el comando `prop.table` se les hace un redondeo a 4 decimales usando el comando `round`, así:
```{r}
(tab2 <- prop.table(tab1) %>% round(4))
```

También se pueden calcular las proporciones por fila o columna usando la opción `margin` del comando `prop.table`. Por ejemplo, para calcular las frecuencias relativas de las variables `smoke` y `clase.peso` por fila (esto es, proporciones sobre los totales de fila) se usa lo siguiente:
```{r}
prop.table(tab2, margin = 1) %>% round(4)
```

Por otro lado, si se quiere una tabla de frecuencias relativas para `smoke` y `clase.peso` por columna se usa:
```{r}
prop.table(tab2, margin = 2) %>% round(4)
```

### Gráfico de barras para dos variables cualitativas.

Veamos como usar el comando `barplot` para dibujar en un gráfico de barras las frecuencias de dos variables cualitativas. Por ejemplo, para las variables `smoke` y `clase.peso` se usa el código:
```{r}
barplot(tab2, main = 'Frecuencias relativas de clase.peso\n según si la madre es fumadora o no', beside = T, col = c("lightblue", "lightgreen"), ylim = c(0, 0.5), legend = T, las = 1, ylab = 'Frecuencia relativa')
```

## Estadísticos y gráficos para variables cuantitativas

Comenzaremos con las medidas de tendencia central, de variabilidad, de posición y de correlación.

### Medidas de tendencia central

Para saber cuál es el peso promedio de los bebés en la base de datos usamos el comando `mean`, así:
```{r}
mean(babies$bwt)
```

El comando `median` permite calcular el peso mediano de los bebés, así:
```{r}
median(babies$bwt)
```

### Medidas de varibilidad
La varianza del peso de los bebés se obtiene con el comando `var`:
```{r}
var(babies$bwt)
```

Y la desviación estándar del peso de los bebés se obtiene usando el comando `sd`:
```{r}
sd(babies$bwt)
```

### Construcción de un histograma de frecuencias

Primero se debe construir una tabla de frecuencias para el peso de los bebés, con un número de intervalos de clase adecuado (regla de Sturges). El comando `hist` permite obtener una tabla de frecuencias para una variable cuantitativa en intervalos de clase, así:
```{r}
dist.peso <- hist(babies$bwt, plot = F)
```

El comando `cut` permite clasificar los datos de los pesos de los bebés de acuerdo a los intervalos de clase previamente obtenidos del comando `hist`:
```{r}
peso.cut <- cut(babies$bwt, dist.peso$breaks)
```

Con base en esta última variable se obtiene una tabla de frecuencias absolutas y relativas para los pesos de los bebés, así:
```{r}
frec.peso <- table(peso.cut)
frec.rel.peso <- frec.peso/nrow(babies)
(dist.frec.peso <- cbind(frec.peso, frec.rel.peso = frec.rel.peso %>% round(4)))
```

A continuación se usará el comando `hist` para obtener un histograma, modificando la opción `freq` que cambia de un histograma de frecuencias `freq = T` a uno de densidades `freq = F`.
```{r}
hist(babies$bwt, freq = T)
hist(babies$bwt, freq = F)
```

Como un histograma de densidades no es equivalente a un histograma de frecuencias relativas se procede a redefinir los conteos dentro del objeto `dist.peso` para incluir las frecuencias relativas de los pesos de los bebés en los intervalos de clase previamente definidos.
```{r}
(dist.peso$counts <- round(frec.rel.peso, 3))
```

Finalmente, la gráfica se produce usando el comando `plot` sobre el objeto `dist.peso` que tiene la información de intervalos de clase y frecuencias relativas para producir el histograma de frecuencias relativas, así:
```{r}
plot(dist.peso, main = "Histograma para los pesos de los bebés", las = 1, col = "blue", xlab = "Peso (onzas)", ylab = "Frecuencia relativa", ylim = c(0, 0.25))
```

### Boxplots

Se comienza con un gráfico para el peso de los bebés, usando el comando `boxplot`, así: (la opción `outline` controla si se marcan los valores extremos `outline = T` o no `outline = F`)
```{r}
boxplot(babies$bwt, outline = F)
```

Usando más opciones del comando `boxplot` se puede obtener una mejor apariencia en el gráfico. La opción `horizontal` controla si el boxplot se dibuja de manera horizontal `outline = T` o de forma vertical `outline = F`.
```{r}
boxplot(babies$bwt, main = 'Babies weight', horizontal = T, xlab = 'Weight (ounces)', col = "blue")
```

### Medidas de posición

El comando `quantile` se usa para calcular medidas de posición, tales como el primer cuartil `Q1`, el cuarto decil `D4` y el percentil 90 `P90` para por ejemplo el peso de los bebes, así: (la opción `probs` sirve para indicar en qué vector de valores de `p` se van a calcular los cuantiles)
```{r}
quantile(babies$bwt, probs = c(0.25, 0.40, 0.90))
```

### Análisis estadístico de una variable cuantitativa en los distintos niveles de una variable cualitativa.

Veamos algunos ejemplos para este tipo de análisis usando el comando `tapply`:

* Cambia el peso promedio de los bebés al ser fumadora o no la madre?
```{r}
tapply(babies$bwt, babies$smoke, mean)
```

* Cambia la varianza del peso de los bebés al ser fumadora o no la madre?
```{r}
tapply(babies$bwt, babies$smoke, var)
```

* Cambia la desv. estándar del peso de los bebés al ser fumadora o no la madre?
```{r}
tapply(babies$bwt, babies$smoke, sd)
```

* Como son los cuartiles para el peso de los bebés de fumadoras y no fumadoras?
```{r}
tapply(babies$bwt, babies$smoke, quantile, probs=c(0.25, 0.50, 0.75))
```

### Boxplots para una variable cuantitativa en los diferentes niveles de una variable categórica

Para ilustrar esto, a continuación se grafican boxplots del peso de los bebés para madres fumadoras y no fumadoras, así:
```{r}
boxplot(babies$bwt ~ babies$smoke, las = 1, main = 'Babies weight given smoke status', xlab = 'Does the mother smoke?', ylab = 'Weight (ounces)', col = c("lightblue", "lightgreen"))
```

### Medidas de correlación

Veamos cómo calcular la correlación entre los pesos de los bebés y los pesos de las madres, usando el comando `cor`:
```{r}
cor(babies$bwt, babies$weight)
```

Note que en el resumen de las variables, el peso de las madres tenía 36 `NA's`, por lo que el resultado no se puede calcular, ya que la correlación requiere parejas de valores completos. Esto se puede solucionar con la opción `use` del comando `cor`, así:
```{r}
cor(babies$bwt, babies$weight, use = 'complete.obs')
cor(babies$bwt, babies$weight, use = 'pairwise.complete.obs')
```

# Cuál es la relación entre los pesos del bebé y de la madre?
plot(babies$weight, babies$bwt, xlab = 'Peso de la madre (libras)', ylab = 'Peso del bebé (onzas)')

Un gráfico que permite visualizar la correlación entre dos variables cuantitativas es el **Gráfico de dispersión**, el cual se puede obtener usando el comando `plot` sobre las variables cuantitativas. Por ejemplo, un gráfico de dispersión entre los pesos de los bebés y los pesos de las madres, es como sigue: (note que se usa )
```{r}
babies2 <- na.omit(babies[,c('weight','bwt', 'smoke')])
plot(babies2$weight, babies2$bwt, pch = 20, xlab = 'Peso de la madre (libras)', ylab = 'Peso del bebé (onzas)')
```

Suponga ahora que usted quiere diferenciar la correlación anterior diferenciando entre madres fumadoras y no fumadoras. La opción `col` le permite a través de colores hacer tal diferenciación, así:
```{r}
plot(babies2$weight, babies2$bwt, pch = 20, xlab = 'Peso de la madre (libras)', ylab = 'Peso del bebé (onzas)', col = as.factor(babies2$smoke))
legend('bottomright', legend = c('No fumadoras', 'fumadores'), pch = 20, col = 1:2, inset = 0.05)
```

También se puede construir una matriz de correlaciones para variables cuantitativas. Por ejemplo, una matriz de correlaciones para las variables cuantitativas usa el siguiente código: (note que las variables en las columnas 3, 7 y 9 son cualitativas deben ser omitidas en este análisis y la opción `use = 'pairwise.complete.obs'` se asegura que en cada par de variables se usen todas las parejas de datos que no contienen `NA's`)
```{r}
cor(babies[, -c(3, 7:9)], use = 'pairwise.complete.obs')
```

## Ejercicio propuesto.

1. Haga un análisis descriptivo de las variables *Paridad* (`parity`), *Edad de la madre* (`age`) y *Gestación* (`gestation`), que contenga tanto análisis gráficos como numéricos para tales variables. Considere definir la variable `grupo_edad` con los siguientes puntos de corte: 22, 30, 38, 45. En todos los análisis use solamente las filas que no tienen datos faltantes.