---
title: 'informe: Autom칩viles Barranquilla'
output: pdf_document
date: "2024-04-20"
---

```{r setup, include=FALSE}
knitr::opts_chunk$set(
  echo = FALSE, 
  message = FALSE, 
  warning = FALSE
  )
```

# An치lisis Descriptivo
```{r}
require(janitor)
require(magrittr)
require(tidyverse)

datos <- read.table("automoviles_barranquilla.txt", sep = "&", header = TRUE)
datos %<>% clean_names()
```

En este informe analizaremos la base de datos **automoviles_barranquilla.csv** dicha *base de datos* tiene `r nrow(datos)` filas y `r ncol(datos)` variables.

```{r include=FALSE}
datos %<>% mutate_if(is.character, as.factor)
datos %>% str()
```

Segun el siguiente grafico no se presentan datos faltantes en la base de datos.

```{r fig.height=4, fig.width=10}
require(Amelia)
missmap(datos)
```
Donde se puede ver que a침o tras a침o a estado incrementado el registro de automoviles.

```{r fig.height=6, fig.width=10}
datos %>% group_by(ano_corte) %>% 
  summarise(total=sum(cant_vehiculos)) %>% 
  ggplot(aes(x=ano_corte, y=total))+
  geom_col(fill="skyblue") + xlab("Ano")  + labs(title = "Evolucion por ano")+
  theme(plot.title = element_text(hjust = 0.5))
```


```{r}
datos %>% filter(servicio!="PARTICULAR") %>% ggplot(aes(x=servicio, y=cant_vehiculos))+
  geom_boxplot()
```
Donde el que mas aporta a la evolucion es el tipo de servicio PARTICULAR

```{r}
datos %>% filter(servicio!="NO APLICA") %>% 
  group_by(ano_corte, servicio) %>% 
  summarise(total = sum(cant_vehiculos)) %>% 
  ggplot(aes(x=ano_corte, y=total, col= servicio))+
  geom_line()
```



```{r}
datos %>% filter(servicio %in% c("OTROS","PUBLICO","OFICIAL" )) %>% 
  group_by(ano_corte, servicio) %>% 
  summarise(total = sum(cant_vehiculos)) %>% 
  ggplot(aes(x=ano_corte, y=total, col= servicio))+
  geom_line()
```










```{r}
datos %>% group_by(ano_corte, combustible) %>% 
  summarise(total = sum(cant_vehiculos)) %>% 
  ggplot(aes(x=ano_corte, y=total, col= combustible))+
  geom_line()
```




```{r}
datos %>% filter(combustible %in% c("ELECTRICO","GASO-ELEC", "DIES-ELEC")) %>% group_by(ano_corte, combustible) %>% 
  summarise(total = sum(cant_vehiculos)) %>% 
  ggplot(aes(x=ano_corte, y=total, col= combustible))+
  geom_line()
```