---
output:
  pdf_document:
    highlight: default
    keep_tex: no
    number_sections: yes
    citation_package: natbib  # comentado usa: pandoc-citeproc
    template: latex/plantilla_mma.tex
    pandoc_args: ["--metadata-file=cabecera_capitulos.yaml"]
---

`r xfun::file_string('cabecera_capitulos.tex')`

<!--
```{r include=FALSE}
source("cabecera_chunk_inicio.R")
```
-->

```{r echo=FALSE}
if(!require(pacman)){install.packages("pacman"); library(pacman)}
pacman::p_load("tidyverse", "knitr", "leaps","tidyr","vctrs",
               "exams","leaps","MASS","rsm","car","magrittr")

options(kableExtra.latex.load_packages = F)
knitr::opts_chunk$set(fig.path = 'figurasR/',
                      echo = TRUE, warning = FALSE, message = FALSE,
                      comment = NA,
                      fig.pos="H",fig.align="center",out.width="95%",
                      cache=FALSE) #

knitr::write_bib(c(.packages(),"knitr","rmarkdown"),
                 file="bib/paquetes.bib", width = 60)



#######################################
#exams::include_supplement("myQQnorm.R")
#source("myQQnorm.R")
```


<!-- # Nombre del Capítulo  -->

<!-- Puede visitar la página [\textcolor{blue}{Pedro Luis Luque Calvo}](http://destio.us.es/calvo/),  la cual continene material sobre uso del Rmardown para escrituras de documentos y demás temas relacionados con R, Latex, Python, etc. ver. \cite{Luque2017}. -->

<!-- ## Primera sección  -->

<!-- El marco \cite{libro1} .....  -->


# Metodologia
Los datos utilizados en este análisis descriptivo fueron extraídos de la página oficial del examen Saber 11, correspondientes al periodo 2015-2. Se limitaron los análisis únicamente al departamento de Cesar, Colombia. 

Inicialmente, se accedió a la plataforma en línea proporcionada por el Instituto Colombiano para la Evaluación de la Educación (ICFES) para obtener los datos específicos de interés. Los datos fueron recopilados de manera sistemática, centrándose en las variables relevantes para el análisis descriptivo, que incluyen, entre otras, los puntajes promedio en las distintas pruebas (Lectura Crítica, Matemáticas, Sociales y Ciudadanas, Ciencias Naturales e Inglés). Con las siguientes caracteristicas

| Nombre del Campo                | Significado                                                                                                                                                                               |
|-----------------|-------------------------------------------------------|
| CODIGO                         | Código del establecimiento educativo.                                                                                                                                                     |
| INSTITUCION               | Nombre del establecimiento educativo.                                                                                                                                                     |
| MUNICIPIO                 | Código correspondiente al municipio donde está ubicado el establecimiento educativo.                                                                                                      |
| MUNICIPIO                 | Nombre del municipio donde está ubicada la sede del establecimiento educativo.                                                                                                            |
| DEPARTAMENTO                    | Nombre del departamento donde está ubicado el establecimiento educativo.                                                                                                                  |
| CALENDARIO                      | Calendario Académico al que pertenece el establecimiento educativo (A=calendario A; B=calendario B; O=otro).                                                                              |
| NATURALEZA                      | Sector al que pertenece el establecimiento educativo: Oficial o No Oficial.                                                                                                               |
| JORNADA                         | Jornada de la sede del establecimiento educativo en la que están matriculados los estudiantes que presentaron las pruebas: completa, mañana, tarde, nocturna, fin de semana, única.       |
| LECTURACRITICA          | Puntaje promedio del establecimiento educativo en la prueba de Lectura Crítica.                                                                                                           |
| MATEMATICAS             | Puntaje promedio del establecimiento educativo en la prueba de Matemáticas.                                                                                                               |
| SOCIALES    | Puntaje promedio del establecimiento educativo en la prueba de Sociales y Ciudadanas.                                                                                                     |
| CIENCIAS       | Puntaje promedio del establecimiento educativo en la prueba de Ciencias Naturales.                                                                                                        |
| INGLÉS                  | Puntaje promedio del establecimiento educativo en la prueba de Inglés.                                                                                                                    |

Posteriormente, se procedió a realizar un proceso de limpieza y organización de los datos para asegurar su integridad y coherencia. Donde se descargo un archivo Excel y se filtraron solo los datos correpondiente al Departamento del Cesar y luego se exporto en una base .csv.

Una vez completada la fase de preparación de datos, se procedió a realizar el análisis descriptivo. Este análisis incluyó la generación de estadísticas descriptivas, como medias, desviaciones estándar, percentiles y distribuciones de frecuencia, con el fin de caracterizar el desempeño académico de los estudiantes en el departamento de Córdoba en el periodo mencionado.

Es importante destacar que este análisis se centra exclusivamente en la descripción de los datos disponibles y no incluye análisis inferencial ni la realización de pruebas de hipótesis. El objetivo principal es proporcionar una visión general del desempeño académico en el departamento de Córdoba durante el periodo de estudio.


# Resultados

En esta sección se presentan los resultados del análisis descriptivo de los puntajes obtenidos en el examen Saber 11 en el departamento de Cesar durante el periodo 2015-2. El objetivo de este análisis es proporcionar una visión general del desempeño académico de los estudiantes en las diferentes áreas evaluadas, así como identificar posibles tendencias o patrones destacados.

Se analizarán los puntajes promedio en las pruebas de Lectura Crítica, Matemáticas, Sociales y Ciudadanas, Ciencias Naturales e Inglés. Además, se proporcionará una distribución detallada de los puntajes, incluyendo el mínimo, máximo y percentiles.

Es importante tener en cuenta que estos resultados se basan en datos públicos proporcionados por el Instituto Colombiano para la Evaluación de la Educación (ICFES) y se limitan exclusivamente al departamento de Córdoba y al periodo mencionado.

A continuación se presentan los resultados detallados del análisis descriptivo:

```{r echo=FALSE}
require(readr)
direccion <- "datos/saber11_cesar_202502.csv"
data_saber11_cesar <- read.table(direccion,header = TRUE, sep = ",", dec = ",")

datos_seleccionados <- data_saber11_cesar[,c("CALENDARIO","NATURALEZA","JORNADA","EVALUADOS","PROMLECTURACRITICA","PROMMATEMATICA","PROMSOCIALESYCIUDADANAS","PROMCIENCIASNATURALES","PROMINGLES")]

datos_seleccionados$CALENDARIO <- factor(datos_seleccionados$CALENDARIO)
datos_seleccionados$NATURALEZA <- factor(datos_seleccionados$NATURALEZA, levels = c("OFICIAL","NO OFICIAL"))
datos_seleccionados$JORNADA <- factor(datos_seleccionados$JORNADA,levels = c("COMPLETA U ORDINARIA","MAÑANA", "TARDE", "NOCHE","SABATINA - DOMINICAL"))

datos_seleccionados$EVALUADOS <- as.integer(datos_seleccionados$EVALUADOS)
```

## Estructura de los datos
```{r echo=FALSE}
str(datos_seleccionados)
```



### Head
```{r echo=FALSE}
head(datos_seleccionados) %>% 
  knitr::kable(booktabs = TRUE,caption="Tabla head de Datos",align = 'c') %>% 
kableExtra::kable_styling(full_width = T,latex_options = "HOLD_position",  font_size = 4)
```

### Tail
```{r echo=FALSE}
tail(datos_seleccionados) %>% 
  knitr::kable(booktabs = TRUE,caption="Tabla cola de Datos",align = 'c') %>% 
kableExtra::kable_styling(full_width = T,latex_options = "HOLD_position",  font_size = 4)
```

### Puntajes promedio
```{r echo=FALSE}
Pruebas <- c("Promedio Lectura Critica","Promedio Matemática","Promedio Sociales y Ciudadanas","Promedio Ciencias Naturales","Promedio Ingles")
Promedios <- c(
  mean(datos_seleccionados$PROMLECTURACRITICA),
  mean(datos_seleccionados$PROMMATEMATICA),
  mean(datos_seleccionados$PROMSOCIALESYCIUDADANAS),
  mean(datos_seleccionados$PROMCIENCIASNATURALES),
  mean(datos_seleccionados$PROMINGLES))


dataframe.promedios <- data.frame(Pruebas, Promedios)

dataframe.promedios %>% 
  knitr::kable(booktabs = TRUE,caption="Tabla de promedio por tipo de prueba",align = 'c') %>% 
kableExtra::kable_styling(full_width = F,latex_options = "HOLD_position",  font_size = 8)
```


### Desviaciones Estándar:
```{r echo=FALSE}
Pruebas <- c("Promedio Lectura Critica","Promedio Matemática","Promedio Sociales y Ciudadanas","Promedio Ciencias Naturales","Promedio Ingles")
Dataframe.sd <- c(
  sd(datos_seleccionados$PROMLECTURACRITICA),
  sd(datos_seleccionados$PROMMATEMATICA),
  sd(datos_seleccionados$PROMSOCIALESYCIUDADANAS),
  sd(datos_seleccionados$PROMCIENCIASNATURALES),
  sd(datos_seleccionados$PROMINGLES))

dataframe.desviacion_estandar <- data.frame(Pruebas, Dataframe.sd)

dataframe.desviacion_estandar %>% 
  knitr::kable(booktabs = TRUE,caption="Tabla de desviación estándar por tipo de prueba",align = 'c') %>% 
kableExtra::kable_styling(full_width = F,latex_options = "HOLD_position",  font_size = 8)
```


### Distribución de promedios por tipos de prueba:

```{r echo=FALSE}
Table.summary <- summary(datos_seleccionados[, c('PROMLECTURACRITICA','PROMMATEMATICA','PROMSOCIALESYCIUDADANAS','PROMCIENCIASNATURALES', 'PROMINGLES')])

Table.summary %>% 
  knitr::kable(booktabs = TRUE,caption="Summary por tipo de prueba",align = 'c') %>% 
kableExtra::kable_styling(full_width = F,latex_options = "HOLD_position",  font_size = 6)
```


### Correlación de datos
Correlación entre las variables de los promedios"Lectura critica", "Ciencias sociales", "Ciencias naturales", "Matematicas" e "Ingles".

```{r echo=FALSE}
Table.corelacion <- cor(datos_seleccionados[, c("PROMLECTURACRITICA","PROMMATEMATICA","PROMSOCIALESYCIUDADANAS","PROMCIENCIASNATURALES","PROMINGLES")], use = 'pairwise.complete.obs')

Table.corelacion %>% 
  knitr::kable(booktabs = TRUE,caption="Tabla de correlación",align = 'c') %>% 
kableExtra::kable_styling(full_width = T,latex_options = "HOLD_position",  font_size = 4)
```

### Tablas de frecuencias:
Observando las prueba de ingles que contiene la mayor varianza vamos a crear una clasificación para segun el puntaje de esta aprueba:

-   Puntajes promedio menores al 1st Qu(44.41) son considerados como **bajo**,
-   Puntajes promedio mayores/iguales al 1st Qu(44.41) y menores/iguales al 3rd Qu(47.96) son considerados como **promedio**,
-   Puntajes promedio mayores al 3rd Qu 47.96 son considerados como **alto**.


####Tabla de frecuencias absulutas y relativas
```{r echo=FALSE}
datos_seleccionados$clasi.ingles <- ifelse(
  datos_seleccionados$PROMINGLES < 44.41, "Bajo", 
  ifelse(datos_seleccionados$PROMINGLES >= 44.41 & datos_seleccionados$PROMINGLES <= 47.96, "Promedio", "Alto"))
datos_seleccionados$clasi.ingles <- factor(datos_seleccionados$clasi.ingles, levels=c("Bajo","Promedio","Alto"))
Frec.clasi.ingles <- table(datos_seleccionados$clasi.ingles)
Frec.Rel.clasi.ingles <- prop.table(Frec.clasi.ingles) %>% round(4)
Frec.Rel.abs.clasi.ingles <- cbind(Frec.clasi.ingles, Frec.Rel.clasi.ingles)

Frec.Rel.abs.clasi.ingles %>% 
  knitr::kable(booktabs = TRUE,caption="Tabla de frecuencia relativa/absoluta por clasificacion puntaje prueba ingles",align = 'c') %>% 
kableExtra::kable_styling(full_width = T,latex_options = "HOLD_position",  font_size = 8)
```

### Grafico de frecuencia 

```{r echo=FALSE}
barplot(Frec.Rel.clasi.ingles, main = 'Clasificación según el promedio de la prueba de ingles', ylab = 'Frecuencia relativa', col = 'blue', las = 1, ylim = c(0, 0.8))
```


### Tabla de frecuencias absolutas por 2 variables
Analizaremos ahora dos variables la clasificación segun el promedio de ingles y la naturaleza del colegio.
```{r echo=FALSE}
tab1 <- table(datos_seleccionados$NATURALEZA, datos_seleccionados$clasi.ingles)

tab1 %>% 
  knitr::kable(booktabs = TRUE,caption="Tabla de frecuencia absoluta por clasificacion puntaje prueba ingles y naturaleza del colegio.",align = 'c') %>% 
kableExtra::kable_styling(full_width = T,latex_options = "HOLD_position",  font_size = 8)
```

### Tabla de frecuencias relativas por 2 variables
Analizaremos ahora dos variables la clasificación segun el promedio de ingles y la naturaleza del colegio.
```{r echo=FALSE}
tab2 <- prop.table(tab1) %>% round(4)

tab2 %>% 
  knitr::kable(booktabs = TRUE,caption="Tabla de frecuencia relativa por clasificacion puntaje prueba ingles y naturaleza del colegio.",align = 'c') %>% 
kableExtra::kable_styling(full_width = T,latex_options = "HOLD_position",  font_size = 8)
```


### Tabla de frecuencias relativas por fila
Analizaremos ahora dos variables la clasificación segun el promedio de ingles y la naturaleza del colegio.
```{r echo=FALSE}
table.fila <- prop.table(tab2, margin = 1) %>% round(4)

table.fila  %>% 
  knitr::kable(booktabs = TRUE,caption="Tabla de frecuencia relativa por clasificacion puntaje prueba ingles y naturaleza del colegio.",align = 'c') %>% 
kableExtra::kable_styling(full_width = T,latex_options = "HOLD_position",  font_size = 8)
```

### Grafico frecuencias absolutas por fila

```{r echo=FALSE}
tab2.fila <- prop.table(tab2, margin = 1) %>% round(4)
barplot(tab2.fila, main = 'Frecuencias relativas de clasificacion prueba de ingles\n según la naturaleza del colegio.', beside = T, col = c("lightblue", "lightgreen"), ylim = c(0, 0.9), legend = T, las = 1, ylab = 'Frecuencia relativa')
```


# Conclusiones

Después de analizar los datos, se observa una tendencia interesante en cuanto al desempeño en las pruebas de inglés entre colegios oficiales y no oficiales. Los colegios no oficiales muestran una mayor propensión a obtener puntajes altos en la prueba de inglés en comparación con los colegios oficiales. Específicamente, el 52.53% de los estudiantes en colegios no oficiales obtuvieron puntajes altos, mientras que solo el 17.08% de los estudiantes en colegios oficiales lograron lo mismo.

Por otro lado, los colegios oficiales tienen una proporción más alta de estudiantes con puntajes bajos en la prueba de inglés en comparación con los colegios no oficiales. Un 26.83% de los estudiantes en colegios oficiales obtuvieron puntajes bajos, mientras que solo un 18.66% de los estudiantes en colegios no oficiales tuvieron resultados similares.

Estas conclusiones sugieren que el tipo de institución educativa puede influir en el desempeño de los estudiantes en la prueba de inglés. Aunque no se puede determinar la causa exacta de esta disparidad basada únicamente en estos datos, es posible que los colegios no oficiales tengan diferentes enfoques pedagógicos, recursos o condiciones que contribuyan a un mejor rendimiento en inglés. Estos hallazgos podrían ser útiles para informar políticas educativas y prácticas pedagógicas destinadas a mejorar el aprendizaje del idioma inglés en colegios oficiales. Sin embargo, se requiere una investigación más profunda para comprender completamente los factores subyacentes detrás de esta disparidad y desarrollar estrategias efectivas para abordarla.
