---
documentclass: book
principal: true
forprint: true  # true: imprime a dos caras, false: libro digital
fontsize: 12pt # 10pt,11pt
geometry: margin = 2.5cm 
bibliography: ["bib/referencias.bib", "bib/paquetes.bib"]
# metodobib -> true: natbib (descomentar: citation_package: natbib) 
#           -> false: pandoc (comentar: citation_package: natbib)
metodobib: true
#natbib: plainnat, abbrvnat, unsrtnat
biblio-style: "apalike"
#biblio-style: "plainnat"
#Método 2 (pandoc): descomente una línea de las 2 siguientes en caso de usarlo
csl: methods-in-ecology-and-evolution.csl      # no numera mejor en las citas
#csl: acm-sig-proceedings-long-author-list.csl  # numera peor en las citas

#Método 3 (flexbib):
flexbib: true
#flexbiboptions: "spanish,plain"
#flexbiboptions: spanish, plain, datebegin,sortcompress,nocomment, noabstract
flexbiboptions: "spanish"
link-citations: yes
output: 
  pdf_document:
    highlight: default
    keep_tex: yes
    number_sections: yes
    citation_package: natbib  # comentado usa: pandoc-citeproc
    #toc: yes
    fig_caption: yes
    template: latex/plantilla_mma.tex
    includes:
      before_body: portadas/latex_paginatitulo_plantilla_mma.tex
---


<!-- Indentar el texto al inicio de cada nuevo párrafo -->
\setlength{\parindent}{1em}

\setlength{\headheight}{15pt}

\pagestyle{fancy}
\ifdefined\ifdoblecara
\fancyhead[LE,RO]{}
\fancyhead[LO,RE]{}
\else
\fancyhead[RO]{}
\fancyhead[LO]{}
\fi
\renewcommand{\headrulewidth}{0pt}
\renewcommand{\footrulewidth}{0pt}
\pagenumbering{roman}

\setcounter{tocdepth}{4}
\subpdfbookmark{Índice General}{indice}
\tableofcontents

<!--
\cleardoublepage   
\section*{Prólogo}
\addcontentsline{toc}{section}{Prólogo}

```{r child = 'prologo.Rmd'}
```
-->

\cleardoublepage   
<!--  \clearpage -->
\section*{Resumen}
\addcontentsline{toc}{section}{Resumen}

```{r child = 'resumen.Rmd'}
```

<!--
\clearpage
\section*{Abstract}
\addcontentsline{toc}{section}{Abstract}

```{r child = 'abstract.Rmd'}
```
-->

<!--\cleardoublepage   -->
\listoffigures
\addcontentsline{toc}{section}{Índice de Figuras}

<!--\cleardoublepage   -->
\listoftables
\addcontentsline{toc}{section}{Índice de Tablas}

\cleardoublepage   

\pagenumbering{arabic}

\ifdefined\ifdoblecara
\fancyhead[LE,RO]{\scriptsize\rightmark}
\fancyfoot[LO,RE]{\scriptsize\slshape \leftmark}
\fancyfoot[C]{}
\fancyfoot[LE,RO]{\footnotesize\thepage}
\else
\fancyhead[RO]{\scriptsize\rightmark}
\fancyfoot[LO]{\scriptsize\slshape \leftmark}
\fancyfoot[C]{}
\fancyfoot[RO]{\footnotesize\thepage}
\fi

\renewcommand{\headrulewidth}{0.4pt}
\renewcommand{\footrulewidth}{0.4pt}


```{r child = 'capitulo01.Rmd'}
```

\FloatBarrier

```{r child = 'capitulo02.Rmd'}
```

\FloatBarrier

```{r child = 'capitulo03.Rmd'}
```

\FloatBarrier

```{r child = 'capitulo04.Rmd'}
```

\FloatBarrier

```{r child = 'capitulo05.Rmd'}
```

\FloatBarrier

```{r child = 'conclusiones.Rmd'}
```


\FloatBarrier

\appendix

```{r child = 'apendice01.Rmd'}
```


\FloatBarrier
\cleardoublepage

\ifdefined\ifdoblecara
  \fancyhead[LE,RO]{}
  \fancyfoot[LO,RE]{}
  \fancyhead[CO,CE]{Bibliografía}
\else
  \fancyhead[RO]{}
  \fancyfoot[LO]{}
  \fancyhead[CO]{Bibliografía}
\fi


\ifdefined\ifcitapandoc

\hypertarget{bibliografuxeda}{%
\chapter*{Bibliografía}\label{bibliografuxeda}}
\addcontentsline{toc}{chapter}{Bibliografía}


\else

<!-- Si "metodobib: true", modificar este "nocite:"  -->
<!-- Si "metodobib: false", modificar el "nocite:" del inicio de este fichero  -->

<!-- \nocite{*} -->
\nocite{RStudio,R-knitr,R-rmarkdown,knitr2015,knitr2014,rmarkdown2018,
rmarkdown2020}

\fi 


